臺灣新北地方法院民事判決
111年度重訴字第27號
原      告  黃玉鈴  

訴訟代理人  洪志勳律師
被      告  陳紹恩  
訴訟代理人  王文範律師
上列當事人間請求返還價金等事件，於民國111年10月17日言詞
辯論終結，本院判決如下：
    主      文
被告應給付原告新臺幣614萬元，及自民國111年1月25日起至清
償日止，按週年利率5％計算之利息。
原告其餘之訴駁回。
訴訟費用由被告負擔98％，餘由原告負擔。
本判決原告勝訴部分，於原告以新臺幣210萬元為被告供擔保後
，得假執行。但被告如以新臺幣614萬元為原告預供擔保，得免
為假執行。
原告其餘假執行之聲請駁回。
    事實及理由
一、原告主張：
　㈠原告於民國110年1月8日委由代理人錢德惠與被告陳紹恩之代
    理人陳韻棻簽立不動產買賣契約書（下稱系爭買賣契約），
    由原告向被告購買新北市○○區○○段○○段00地號土地（權利範
    圍：105/10000）及坐落其上之同段0000建號、門牌號碼新
    北市○○區○○路00號建物（下合稱系爭房地），總價金為新臺
    幣（下同）2200萬元。
　㈡依系爭買賣契約第2條約定，本件買賣價金共分三期支付，即
    ：簽約款124萬8000元（簽立系爭買賣契約時同時給付，其
    後賣方即應備齊過戶證件）、完稅款90萬元（買方於稅單核
    下後3日內給付，雙方並應同時繳清稅款）、尾款1985萬200
    0元（買方於前述履約條件成就後給付，且賣方應同時辦理
    交屋）。原告簽約前已先於109年12月31日開立三張支票及
    以匯款方式支付被告買賣價金85萬2104元，並於110年1月8
    日簽約當日支付買賣價金224萬8000元，且為利被告儘速搬
    遷以利交屋作業，又另於110年2月24日支付被告5萬元買賣
    價金，總計315萬104元，已溢付系爭買賣契約所訂簽約款及
    完稅款。
　㈢詎料，被告收受上開款項後，卻遲未依系爭買賣契約約定備
    齊過戶證件、繳清土地增值稅，致系爭房地買賣未能進行尾
    款交付及交屋程序，屢經原告催告仍不斷藉故拖延。嗣因被
    告其他債權人聲請對被告為強制執行，系爭房地經本院辦理
    公開拍賣，於111年7月11日由第三人拍定，原告僅得依民法
    第229條第2項、第254條規定，以111年10月4日民事準備三
    狀為解除系爭買賣契約之意思表示；另依民法第199條第1項
    、第259條第1款、第2款等規定，以及系爭買賣契約第10條
    約定，請求被告返還已受領之買賣價金315萬104元，並賠償
    所收價款同額之損害金。
　㈣聲明：被告應給付原告630萬208元，及自起訴狀繕本送達翌
    日起至清償日止，按週年利率5％計算之利息，並願供擔保請
    准宣告假執行。
二、被告辯稱：兩造於簽訂系爭買賣契約時即約定土地增值稅由
    原告繳納，且被告已將系爭房地之過戶文件交付黃言廉代書
    並於110年3月9日通知原告，然原告卻未依約繳納土地增值
    稅及遲未給付尾款而有違約之情，自無權解除系爭買賣契約
    ，更不得依民法第259條規定或系爭買賣契約第10條約定，
    請求被告返還已受領之買賣價金及損害賠償（實則，原告已
    付買賣價金僅307萬元，且經被告依系爭買賣契約第10條約
    定沒收抵作違約金）等語，並聲明：原告之訴及假執行之聲
    請均駁回；如受不利判決，願供擔保請准宣告免為假執行。
三、經查，因陳韻棻積欠錢德惠債務未還，雙方遂以系爭房地作
    價抵償債務，再經兩造同意後，兩造於110年1月8日簽訂系
    爭買賣契約，惟系爭房地後續買賣程序遲未完成；嗣訴外人
    彰化商業銀行股份有限公司聲請拍賣系爭房地，經本院執行
    處以110年度司執字第57762號公開拍賣後，由訴外人辜雅楹
    得標買受等情，業據原告提出系爭買賣契約書、本院110年
    度司執字第57762號不動產權利移轉證書、臺灣新北地方檢
    察署111年度偵字第3080號不起訴處分書等件為證（見本院
    卷第31至42、185至189、191至192頁），並為被告所不爭執
    ，應堪認定。
四、原告另主張被告未依系爭買賣契約約定備齊過戶證件、繳清
    土地增值稅，致系爭房地買賣未能進行尾款交付及交屋，是
    其已依法解除系爭買賣契約，併依系爭買賣契約第10條約定
    以及民法第199條第1項、第259條第1款、第2款等規定，請
    求被告返還已付價金及賠償損害等節，則經被告否認並以前
    揭情詞置辯。經查：
　㈠被告違反系爭買賣契約第3條所訂應盡義務，原告得依系爭買
    賣契約第10條約定，請求被告返還已收價款及賠償同額損害
    金：
　　⒈參諸系爭買賣契約第10條後段約定：「本約簽訂後，…，如
      賣方（即本件被告，下同）不賣或不照約定履行應盡義務
      時除應將已收價款如數退還予買方（即本件原告，下同）
      外，另賠償所收價款同額之損害金予買方後，本約方得解
      除，各無異議」，而第3條亦明訂：「賣方應於前條第一
      期款付款時交付所有權狀，第一期款付款時交付產權移轉
      應備全部證件，及蓋妥辦理移轉登記等有關書表予指定之
      地政士。日後如需賣方本人出面協辦或補蓋印鑑、補換證
      件等時，賣方應無條件即時交件，不得藉詞拖延拒絕或要
      求任何求償行為。買方應於五日內交付配合地政士作業及
      過戶所需一切證件，送至地政士處憑辦…」。
　　⒉而承辦系爭房地買賣事宜之地政士即證人黃言廉已到庭結
      證稱：我是受買賣雙方即兩造委託處理系爭房地買賣之地
      政士。兩造簽立系爭買賣契約時，買方代理人有交付第一
      期款的票給賣方代理人，雙方均有簽收，之後賣方很快就
      把權狀正本、印鑑證明正本、地政過戶資料交給我，不過
      賣方說他已經更換印鑑證明，而且買賣雙方又在110年3月
      8日前後協商並刪改系爭買賣契約第14條特別約定事項㈠：
      「本案完成時，有關陳紹恩、陳韻棻、錢德惠三人間債權
      債務皆結清無誤，並返還借據有關憑證」、㈢：「雙方約
      定過戶及點交完成時，到代書事務所，賣方領取新臺幣85
      萬銀行本票」，所以兩造又約定在110年3月9日來我的事
      務所交付本票及相關過戶資料；110年3月9日時，買方的
      代理人錢德惠準時到場，但賣方沒準時到，所以錢德惠就
      生氣回中壢，也沒交付本票給我保管；後來賣方的代理人
      陳韻棻遲了2、3小時才到，我再打電話給錢德惠，但錢德
      惠回答她已經在回中壢的途中、不會再回來，陳韻棻也就
      離開了；陳韻棻雖然有帶新的印鑑和印鑑證明過來，但她
      也沒交給我保管、用印等語明確（見本院卷第146至155、
      161頁）。本院審酌證人黃言廉係受兩造委任處理系爭房
      地之買賣事宜，未與任一造有特殊情誼，衡情應無自陷偽
      證之危險而為偏頗任一造證詞之可能，其證言應堪憑採。
      是以，被告已收受原告給付之第一期款，卻於變更印鑑、
      印鑑證明後，未即時將變更後之印鑑、印鑑證明交付證人
      黃言廉；甚至遲誤兩造約定辦理系爭房地過戶時日即110
      年3月9日，縱事後到場，猶未將變更後之印鑑、印鑑證明
      交予證人黃言廉用印、保管等事實，即堪認定。
　　⒊依系爭買賣契約第3條約定，被告於收受第一期款後，負有
      「交付產權移轉應備全部證件，及蓋妥辦理移轉登記等有
      關書表予指定之地政士」、「日後如需賣方本人出面協辦
      或補蓋印鑑、補換證件等時，賣方應無條件即時交件，不
      得藉詞拖延拒絕」之義務，其卻於變更印鑑、印鑑證明後
      ，未即時交付變更後之印鑑、印鑑證明予指定地政士即證
      人黃言廉，顯違前揭義務，從而原告主張被告有不照系爭
      買賣契約約定履行義務之情事，依系爭買賣契約第10條前
      開約定請求被告返還已收價款，及賠償所收價款同額之損
      害金，應屬有據。
　　⒋被告固辯稱其係經原告同意始返家更換印鑑章等語，然證
      人黃言廉就此節已證稱：「（你剛剛有無證述有一次協商
      時，陳韻棻向你表示文件須返家找被告索取？）因為雙方
      多次協商，我的印象中是有一次要辦過戶，陳韻棻表示她
      有變更印鑑及印鑑證明，需要回家拿新的印鑑及印鑑證明
      。不過具體日期我忘記了，不是110年3月9日陳韻棻遲到
      那次」等語明確（見本院卷第160至161頁），即難認被告
      遲誤兩造約定辦理系爭房地過戶時日之110年3月9日，有
      正當理由。
　㈡被告無從以原告未於收到稅單後3日內繳納稅款（土地增值稅
    、契稅及印花稅）、未支付尾款，或不滿原同意抵償債務額
    等情，脫免其違約責任：
　　⒈證人黃言廉到庭另證稱：系爭房地之買賣，因為賣方說無
      力支付土地增值稅，雙方事後又口頭約定由買方代繳增值
      稅，最後再從尾款中扣除，稅捐負擔並沒有變動，所以沒
      有修改系爭買賣契約第4條有關稅捐負擔之約定；我在110
      年3月9日前將系爭房地之土地增值稅、契稅、印花稅等稅
      單交給錢德惠，但錢德惠沒有繳納，並在110年3月9日之
      後某日主動拿到事務所交還給我；最後買方也沒有支付尾
      款，也就是沒有代償賣方的銀行貸款債務；錢德惠曾經提
      過她對被告（應為陳韻棻之誤）的債權不只這些錢，本來
      要給被告優惠，只要兩造在110年3月9日完成相關事情，
      沒想到被告沒有把握這個機會；錢德惠和陳韻棻在110年3
      月9日後又針對債權債務數額進行多次協商，就我的認知
      ，系爭房地買賣無法完成的原因應該是雙方債權債務喬不
      攏等語（見本院卷第147至149、151至152、154至155、16
      1至162頁），固可知兩造另有口頭約定由原告為被告代繳
      系爭房地買賣之土地增值稅，且原告未於土地增值稅、契
      稅及印花稅等稅單核下3日內繳納稅款，亦未支付系爭買
      賣契約所訂尾款（即未代償被告之銀行貸款債務）；錢德
      惠甚至不滿原同意抵償債務額，而與陳韻棻進行多次協商
      等情屬實。
　　⒉惟按解釋意思表示，應探求當事人真意，不得拘泥於所用
      之辭句，民法第98條固定有明文，但契約文字業已表示當
      事人真意，無須別事探求者，即不得反捨契約文字而更為
      曲解。稽之系爭買賣契約第2條付款約定中雖記載：「第
      三期（應為第二期之誤）完稅款：約定付款金額新臺幣玖
      拾萬元正（應同時履行條件：於稅單核下後三日內由買方
      給付，雙方並應同時繳清稅款）」（見本院卷第32頁），
      然該條款僅係約定系爭房地買賣之第二期款履行條件，尚
      非土地增值稅等相關稅款之繳納期限約定，而系爭買賣契
      約復無約明系爭房地產權移轉或點交之具體期日，實難認
      原告未於土地增值稅、契稅及印花稅等稅單核下3日內繳
      納稅款，即屬違約；況且，原告亦已提前支付被告第二期
      款90萬元（詳如後述），更難認原告有不按約定日期付款
      之情。
　　⒊而原告未繳納系爭房地之土地增值稅、契稅及印花稅，固
      同致系爭房地無法辦理產權移轉，進而影響後續尾款之交
      付（參系爭買賣契約第2條有關尾款之備註約定：「交屋
      日：尾款給付之同時」，見本院卷第32頁）。惟本院審酌
      系爭買賣契約所訂之「產權移轉證件之交付」及「稅款之
      繳納」等義務，雖係各別存在，然均為系爭房地產權移轉
      登記前所必須完成之前置行為，彼此間為達成系爭買賣契
      約之履行，應有密切之牽連關係，基於法律公平原則，應
      可類推適用民法第264條同時履行抗辯規定之餘地（最高
      法院89年度台上字第1658號判決亦同此意旨）。準此，被
      告既未依系爭買賣契約第3條約定交付變更後之印鑑、印
      鑑證明予指定地政士黃言廉，則基於法律公平原則，原告
      拒絕代被告繳納系爭房地買賣之土地增值稅及支付尾款，
      尚非無稽。
　　⒋至關於原告代理人錢德惠事後不滿原同意抵償債務額，而
      與被告代理人陳韻棻進行多次協商乙節，因斯時系爭買賣
      契約尚未經兩造合意解除或更改，兩造即應受系爭買賣契
      約之拘束，是縱錢德惠事後不滿原抵償債務額而另起爭執
      ，亦無礙兩造應依系爭買賣契約所訂義務履行。
　　⒌被告既已先違反系爭買賣契約第3條所訂義務，本應負違約
      責任。原告雖拒絕代被告繳納系爭房地買賣之稅款、拒絕
      支付尾款，然尚非法之不許；至錢德惠事後不滿原抵償債
      務額而另起爭執，則不影響系爭買賣契約之效力。從而，
      被告執上各情置辯，亦難脫免其違約責任。
　㈢依系爭買賣契約第10條約定，原告得請求被告返還已收價款3
    07萬元及同額違約金：
　　⒈原告雖主張已支付被告買賣價金計315萬104元等語，然僅
      提出被告於110年2月24日簽收現金5萬元之交款紀錄為據
      （見本院卷第135頁）；而證人黃言廉到庭亦僅結證稱：
      我確定買方有交付賣方第一期款，因為簽約當時買方代理
      人有交付一張票面金額為第一期款的票給賣方代理人，雙
      方均有簽收；至於其他款項或票據，則不確定、沒有印象
      等語（見本院卷第154至155頁）。
　　⒉惟參被告曾於110年5月7日以台北法院郵局第3033號存證信
      函表示：「惟黃君（即本件原告）迄今僅給付307萬元，
      仍未付清房屋價金之尾款」等語（見本院卷第49頁），復
      於本院審理時辯稱可沒收原告已付買賣價金307萬元抵作
      違約金等語（見本院卷第115、117至119頁），應可認被
      告就其已收受原告給付系爭房地買賣價金307萬元（超過
      第一期款124萬8000元、第二期款90萬元之總和）之事實
      ，尚無爭執。是依上開事證，被告已收價款應以307萬元
      為認定，從而原告依系爭買賣契約第10條後段約定，請求
      被告退還已收價款307萬元，另賠償所收價款同額之損害
      金即307萬元，應屬有據。
五、綜上所述，原告依系爭買賣契約第10條後段約定，請求被告
    給付614萬元（計算式：307萬＋307萬＝614萬），及自起訴狀
    繕本送達翌日即111年1月25日（見本院卷第85頁之本院送達
    證書）起至清償日止，按週年利率5％計算之利息，為有理由
    ，應予准許；逾此範圍之請求，則無理由，應予駁回。至原
    告另援引民法第199條第1項、第259條第1款、第2款等規定
    為其請求權基礎，然本院既已依系爭買賣契約之法律關係准
    許其請求，即無庸審酌上開請求權是否有理由，附此敘明。
六、本件事證已臻明確，兩造其餘攻擊防禦方法及所提證據，核
    與判決結果無不生影響，爰不逐一論述，併此敘明。
七、兩造均陳明願供擔保，聲請宣告假執行及免為假執行，經核
    原告勝訴部分合於法律規定，爰分別酌定相當擔保金額宣告
    之；至原告其餘假執行之聲請，因訴之駁回而失所依據，不
    予准許。
八、訴訟費用之負擔：民事訴訟法第79條。
中　　華　　民　　國　　111 　年　　11　　月　　14　　日
                  民事第二庭    法　官　楊雅萍
以上正本係照原本作成。
如對本判決上訴，須於判決送達後20日內向本院提出上訴狀。如
委任律師提起上訴者，應一併繳納上訴審裁判費。
中　　華　　民　　國　　111 　年　　11　　月　　15　　日
                                書記官　蘇  泠